ACORDAO-COMPLETO-2356761

ACÓRDÃO 2938/2019 ATA 47/2019 - PLENÁRIO

VISTOS, relatados e discutidos estes Tomada de Contas Especial resultante da conversão do TC Processo 019.764/2012-0, relativo à Representação de autoria da Procuradoria da República no Município de Arapiraca-AL, versando sobre irregularidades na Prefeitura Municipal de Belo Monte-AL na execução do Programa Nacional de Alimentação Escolar (PNAE) , durante os exercícios de 2009 e 2010;
ACORDAM os Ministros do Tribunal de Contas da União, reunidos em Sessão do Plenário, ante as razões expostas pelo Relator, e com fundamento nos arts. 1º, inciso I; 12, § 3º; 16, incisos I e III, alíneas b e c, 17, 19, parágrafo único; 23, incisos e III, 46 e 60 da Lei 8.443/1992, em:
9.1. considerar revel o Sr. José Wellington Araújo da Costa;
9.2. rejeitar as alegações de defesa e razões de justificativa apresentadas pelo Sr. Antônio Avânio Feitosa;
9.3. rejeitar as respostas às oitivas das empresas Maria Arleneide N. Costa & Cia Ltda., Comercial Compre Fácil Ltda., atual Comercial de Alimentos Rural Ltda. e Comercial 15 de novembro Ltda.;
9.4. julgar regulares as contas da Fundação Araponguense de Educação e Tecnologia - Faet/PR, das empresas Equipel Comércio de Equipamentos Ltda. - ME, Prequip - Comercial de Equipamentos Eireli-EPP e MSE Exaustores Industriais Ltda. ME e dos Srs. Evandro Maciel Costa, Eduardo Vettorello de Almeida e Robson Vetorello de Almeida, dando-lhes quitação plena;
9.5. julgar irregulares as contas do Sr. Antônio Avânio Feitosa e condená-lo ao pagamento das quantias a seguir especificadas, com a fixação do prazo de 15 (quinze) dias, a contar das notificações, para comprovar perante o Tribunal (art. 214, inciso III, alínea "a", do Regimento Interno) , o recolhimento das dívidas aos cofres do Fundo Nacional de Desenvolvimento da Educação (FNDE) , atualizadas monetariamente e acrescidas dos juros de mora, calculados até a data dos recolhimentos, na forma prevista na legislação em vigor;
	Valor histórico
	Data da ocorrência

	35.099,79
	21/12/2009

	40.738,74
	27/12/2010

9.6. aplicar ao Sr. Antônio Avânio Feitosa a multa prevista no art. 57 da Lei 8.443/1992, c/c o art. 267 do Regimento Interno, no valor de R$ 30.00,00 (trinta mil reais) , com a fixação do prazo de 15 (quinze) dias, a contar da notificação, para comprovar, perante o Tribunal (art. 214, inciso III, alínea "a", do Regimento Interno) , o recolhimento da dívida aos cofres do Tesouro Nacional, atualizada monetariamente desde a data do Acórdão até a dos efetivos recolhimentos, se for paga após o vencimento, na forma da legislação em vigor; :
9.7. aplicar ao Sr. José Wellington Araújo da Costa a multa prevista no art. 58, inciso II, da Lei 8.443/1992, no valor de R$ 10.00,00 (dez mil reais) , com a fixação do prazo de 15 (quinze) dias, a contar da notificação, para comprovar, perante o Tribunal (art. 214, inciso III, alínea "a", do Regimento Interno) , o recolhimento da dívidas aos cofres do Tesouro Nacional, atualizada monetariamente desde a data do Acórdão até a dos efetivos recolhimentos, se for paga após o vencimento, na forma da legislação em vigor; 
9.8. autorizar, antecipadamente, caso seja requerido, o pagamento das dívidas decorrentes dos subitens 9.5 e 9.6 em até 36 (trinta e seis) parcelas mensais e consecutivas, nos termos do art. 26 da Lei 8.443/1992, c/c o art. 217 do Regimento Interno do TCU, fixando-se o vencimento da primeira parcela em 15 (quinze) dias, a contar do recebimento da notificação, e o das demais a cada 30 (trinta) dias, devendo incidir sobre cada uma os encargos devidos, na forma prevista na legislação em vigor, alertando os responsáveis que a falta de comprovação do recolhimento de qualquer parcela importará o vencimento antecipado do saldo devedor, nos termos do art. 217, § 2º, do Regimento Interno do TCU;
9.9. autorizar, desde logo, nos termos do art. 28, inciso II, da Lei 8.443/1992, a cobrança judicial das dívidas, caso não atendidas as notificações;
9.10. considerar grave a infração cometida pelos Srs. Antônio Avânio Feitosa e José Wellington Araújo da Costa;
9.11. inabilitar, nos termos do art. 60 da Lei 8.443/1992, os Srs. Antônio Avânio Feitosa e José Wellington Araújo da Costa para o exercício de cargo em comissão ou função de confiança no âmbito da Administração Pública por um período de 5 (cinco) anos;
9.12. declarar a inidoneidade, nos termos do art. 46 da Lei 8.443/1992, c/c art. 271 do RI/TCU, das empresas Maria Arleneide N. Costa & Cia Ltda., Comercial Compre Fácil Ltda., atual Comercial de Alimentos Rural Ltda. e Comercial 15 de novembro Ltda. para participar, por dois anos, de licitação na Administração Pública Federal;	
9.13. encaminhar cópia do presente Acórdão à Prefeitura de Belo Monte-AL, ao Ministério da Educação e aos responsáveis, para ciência, informando que a presente deliberação, acompanhada do Relatório e do Voto que a fundamentam, está disponível para a consulta no endereço , além de esclarecer que, caso requerido, o TCU poderá fornecer sem custos as correspondentes cópias, de forma impressa;
9.14. encaminhar cópia do presente acórdão, acompanhado do Relatório e do Voto que o fundamentam ao Procurador-Chefe da Procuradoria da República em Alagoas, nos termos do § 3º do art. 16 da Lei 8.443/1992, c/c o § 7º do art. 209 do Regimento Interno do TCU, para adoção das medidas que entender cabíveis.

Tomada de contas especial autuada em razão de irregularidades na execução do Programa Nacional de Alimentação Escolar (PNAE), durante os exercícios de 2009 e 2010. Análise das alegações de defesa e das razões de justificativa.

Município de Belo Monte - AL.

3. Interessados/Responsáveis:
3.1. Interessado: Fundo Nacional de Desenvolvimento da Educação (CNPJ 00.378.257/0001-81).
3.2. Responsáveis: Antonio Avânio Feitosa (CPF XXX.294.504-XX), Comercial 15 de Novembro Ltda. (CNPJ 12.419.487/0001-20), Comercial de Alimentos Rural Ltda., (CNPJ 06.145.514/0001-11), José Wellington Araújo da Costa (CPF XXX.188.394-XX) e Maria Arlenilde Nascimento Costa & Cia Ltda. (CNPJ 04.789.709/0001-79).

13.1. Ministros presentes: José Mucio Monteiro (Presidente), Walton Alencar Rodrigues, Benjamin Zymler, Augusto Nardes, Aroldo Cedraz (Relator), Raimundo Carreiro e Ana Arraes.
13.2. Ministros-Substitutos convocados: Augusto Sherman Cavalcanti e Marcos Bemquerer Costa.
13.3. Ministro-Substituto presente: André Luís de Carvalho.

ACORDAO-COMPLETO-2533675

Acórdão 1150/2022 - Plenário

ACORDAO-COMPLETO-2521087

Acórdão de Relação 166/2022 - Plenário

Acórdão de Relação

ACORDAO-COMPLETO-2452169

Acórdão 436/2021 - Plenário

ACORDAO-COMPLETO-2393647

Acórdão de Relação 174/2020 - Plenário

AROLDO CEDRAZ

Trata-se de Tomada de Contas Especial que teve origem na Representação formulada pela Procuradoria da República no Município de Arapiraca-AL (TC Processo 019.764/2012-0) em razão de suposto desvio de verbas do Programa de Alimentação Escolar (PNAE) , nos exercícios de 2009 e 2010, no âmbito do Município de Belo Monte-AL. 
2.	Por meio do Acórdão 1351/2016-TCU-Plenário, foi determinada, nos termos do art. 47 da Lei 8.443/1992 c/c o art. 252 do RI/TCU, a conversão do processo de Representação em TCE, autorizando, desde logo, as citações, audiências e oitivas dos respectivos responsáveis (Peça 3) . 
3.	No âmbito deste Tribunal, após regular tramitação, a Secretaria de Controle Externo de Tomada de Contas Especial (SecexTCE) analisou, no mérito, o feito, cuja instrução, que teve a anuência do corpo dirigente da unidade técnica, por esclarecedora, reproduzo abaixo como parte deste Relatório (Peças 49 a 50) :
	"[...] HISTÓRICO
3.	O histórico completo encontra-se na instrução de mérito constante do TC Processo 019.764/2012-0 (peça 172) , mas, em suma, o escopo do trabalho abrangeu duas irregularidades: Achado 1- fraude aos processos licitatórios em Belo Monte, convite 001/2009 e pregões presenciais 001/2009 e 002/2010; e Achado 2 -desvio da merenda (a qual chamaremos de "não comprovação da boa e regular utilização de recursos públicos" por adequação, já que os fatos informados ao TCU dão conta de que não há documentos que comprovem o uso regular dos recursos) .
Achado 1: Fraude à licitação no âmbito do Convite 1/2009
4.	No que concerne à irregularidade de "fraude aos processos licitatórios em Belo Monte", em entendimento diferente do ministrado pelo MPF, foi considerada como licitação fraudulenta apenas aquela referente ao Convite 001/2009, porquanto neste se vislumbrou a participação apenas de empresas do grupo 15 de novembro. Já os pregões presenciais 001/2009 e 002/2010 contaram com a participação de empresas alheias a esse grupo, para as quais não há comprovação plena de que houve participação no direcionamento do certame.  
5.	Os fatos narrados denotam uma série de indicativos que somados, apontam para aparticipação das empresas e de agentes públicos no certame, com o seguinte rito:
a) a cotação de preços foi realizada apenas com empresas do grupo comercial 15 de novembro, de modo a que o preço orçado do certame fosse no valor definido por esse grupo junto com a agentes da prefeitura;
b) o edital só chegou ao conhecimento dos representantes das empresas do grupo 15 de novembro, de modo a burlar a competitividade;
c) montou-se processo para simular a disputa, inclusive com a inclusão de documentos de recebimento de edital e de apresentação de propostas forjados, visto que contendo assinaturas de pessoa que não recebeu o edital e que não apresentou proposta de lance no certame (e que não assinou os documentos na prefeitura, e sim no escritório da empresa 15 de novembro, a pedido de colegas) ; e com a inclusão de parecer e nota jurídica sem assinaturas, que denotam que a fase de "parecer jurídico" da licitação foi também forjada (apenas houve a inclusão do documento no processo, sem que realmente o parecerista tenha se debruçado sobre a licitação para a analisar) ; essa montagem deixa clara a participação também do prefeito e do presidente da comissão de licitação na fraude, pois esse teria conhecimento sobre a assinatura de documentos de modo a forjar recebimento de edital e apresentação de propostas, e aquele teria adjudicado e homologado o certame sem que houvesse parecer jurídico assinado.
6.	Repare-se que, com base no art. 46, da Lei 8.443/1992, a fraude é passível de declaração de inidoneidade da empresa praticante, in verbis: "Art. 46. Verificada a ocorrência de fraude comprovada à licitação, o Tribunal declarará a inidoneidade do licitante fraudador para participar, por até cinco anos, de licitação na Administração Pública Federal".
7.	No entanto, uma eventual proposta de declaração de inidoneidade, na forma do art. 250, inciso V, do Regimento Interno do TCU, deve ser precedida de oitiva das empresas envolvidas, como constou da proposta de encaminhamento.
8.	Além do mais, a participação de agentes públicos na fraude é passível da aplicação de multa, fato que enseja que sejam ouvidos em sede de audiência, com fundamento no art. 250, inciso IV, c/c o art. 237, parágrafo único, do RI/TCU, como igualmente constou da proposta de encaminhamento.
9.	A situação de fraude mencionada denota descumprimento ao disposto no art. 3º da Lei 8.666/1993, o qual diz respeito aos princípios da legalidade, moralidade, e, principalmente, à seleção da proposta mais vantajosa para a administração, pelos responsáveis e empresa adiante descritos:
a) José Wellington Araújo da Costa, presidente da comissão de licitação (vide peça 6, p. 3) , visto que participou de conluio, com empresas e outro agente público, visando direcionar o resultado do Convite 001/2009 da Prefeitura de Belo Monte/AL, por meio de montagem de processo licitatório configurada por: realização de cotação de preços junto a apenas às empresas Comercial Compre Fácil Ltda. e Maria Arleneide N. Costa & Cia Ltda. que fazem parte do mesmo grupo empresarial; entrega de edital de licitação apenas a representantes dessas empresas; e indicativo de admissão de documentos inverídicos nos autos do processo licitatório que atestaram incorretamente a retirada de edital (de modo a completar o número de três licitantes que receberam o convite, simulando o cumprimento do § 3º do art. 22 da Lei 8.666/1993) , e a apresentação de propostas por representante da empresa 15 de novembro (de modo a completar o número de três licitantes que deram lance, simulando o cumprimento do previsto na Súmula TCU 248) ; note-se que o responsável participou do certame do início até a declaração da empresa vencedora (peça 6, p. 94) ;
b) Antonio Avânio Feitosa, prefeito, poisadjudicou (peça 6, p. 97) e homologou (peça 6, p. 98) o certame mesmo com as irregularidades apontadas no item acima, quando deveria ter tomado medidas visando garantir a lisura do processo;
c) empresas 15 de Novembro Ltda., Comercial Compre Fácil Ltda. e Maria Arleneide N. Costa & Cia Ltda., por agirem em conluio para fraudar a licitação.
Achado 2: Não comprovação da boa e regular utilização de recursos públicos relativos ao PNAE, repassados à Prefeitura Municipal de Belo Monte/AL nos anos de 2009 e 2010.
10.	O desvio da merenda foi apurado pela CGU ao proceder análise nos autos dos processos de pagamento à empresa Comercial Compre Fácil Ltda., atual Comercial de Alimentos Rural Ltda., e à empresa Comercial 15 de novembro Ltda., em que a perícia realizada nos documentos, especificamente, na confrontação entre as notas fiscais apresentadas como comprovantes de despesas dos anos de 2009 e 2010 e os documentos de recebimento emitidos pelas escolas no mesmo período, constatou-se a falta de distribuição para as escolas municipais de significativa parcela dos produtos alimentares que constavam das notas fiscais (peça 3, p. 79-92) .
11.	Nessa baila, conclui-se pela existência de dano ao erário, em razão de "não comprovação da boa e regular utilização de recursos públicos", nos seguintes valores:
a) R$ 35.099,79, para o ano de 2009 (peça 3, p. 92) ;
b) R$ 40.738,74, para o ano de 2010 (peça 3, p. 83) .
12.	Foi considerado comoresponsável pela irregularidadeo senhor Antonio Avânio Feitosa, prefeito municipal de Belo Monte, decorrente do fato de que, enquanto gestor máximo da entidade tinha como dever cuidar para que os recursos fossem corretamente aplicados e comprovar a boa e regular aplicação dos recursos. No entanto, o quadro fático demonstra que não há elementos capazes de demonstrar que parcela dos recursos foi corretamente aplicada.
13.	Ressaltou-se que os documentos contidos no presente feito impossibilitam a responsabilização de outros agentes públicos e das empresas fornecedoras. Isso ocorre porque a irregularidade em verificação não nos permite saber com exatidão em que momento os recursos foram desviados, senão vejamos: não há como precisar se as empresas não entregaram os produtos, ou se as empresas entregaram os produtos e esses foram desviados por agentes públicos no âmbito da prefeitura (ou mesmo se o dano decorre das duas situações conjuntamente e, nesse caso, quanto dele se refere a cada uma das situações) , porém, foi constatada a falta de distribuição de significativa parcela dos produtos alimentares constantes das notas fiscais às escolas municipais.
14.	Quanto à apuração do débito propriamente dito, no trabalho desenvolvido pela CGU, apuraram-se os totais de produtos efetivamente não distribuídos às escolas para cada ano, entretanto, não foi possível precisar em quais notas fiscais ocorreram as divergências. Sendo assim, uma vez não identificadas as datas de cada débito, pois não é possível saber em quais fornecimentos ocorreram as irregularidades, foi adotada a data do último fornecimento (em cada ano) , a partir da qual incidiram os encargos legais, a saber:
a) para o ano de 2009: 21/12/2009 (peça 1, p. 48) .
b) para o ano de 2010: 27/12/2010 (peça 1, p. 48-49) .
15.	Essa metodologia foi utilizada de forma a utilizar datas que gerarão valores menores de juros e correção monetária para o responsável, optando-se por dar a este o posicionamento mais benéfico.
16.	Desse modo, considerando as datas apuradas no item anterior, e os valores de débito verificados, tem-se como composição do débito:
	Valor original (R$) 
	Data da ocorrência

	35.099,79
	21/12/2009

	40.738,74
	27/12/2010

17.	Acerca da irregularidade sob comento na gestão dos repasses no âmbito do Pnae, exercícios de 2009 e 2010, ao Município de Belo Monte/AL, cabia ao gestor comprovar a boa e regular aplicação. Com efeito, há jurisprudência pacífica no âmbito desta Corte de Contas no sentido de que, nos termos do art. 70, parágrafo único, da Constituição Federal e do art. 93 do Decreto-lei 200/1967, o ônus de comprovar a regularidade na aplicação dos recursos públicos compete ao gestor, por meio de documentação consistente, que demonstre cabalmente os gastos efetuados, bem assim o nexo causal entre estes e os recursos repassados, o que não ocorreu nos presentes autos (e.g. da Decisão 225/2000-TCU-2ª Câmara) .
18.	O tratamento processual previsto para os casos em que se configura, em processo de representação, a ocorrência de "não comprovação da boa e regular utilização de recursos" de que resulte dano ao erário é, desde logo, a conversão do processo em tomada de contas especial (TCE) , consoante disposto no art. 47 da lei 8.443/1992 c/c o art. 252 do Regimento Interno do TCU. É certo que, nesses casos, o contraditório e a ampla defesa são oportunizados no processo de tomada de contas especial
19.	Nesse contexto, a conclusão alcançada no âmbito daquela instrução foi a de que os autos evidenciaram tanto a existência de indícios de fraudes aos certames licitatórios (Questão 1) como a ocorrência de dano ao erário (Questão 2) , o que requereu a oitiva das empresas responsáveis, a audiência dos agentes públicos envolvidos e a citação daqueles que deram causa aos prejuízos apurados. Para tanto, considerando a configuração de dano ao erário, fez-se necessária a conversão do processo de representação em TCE antes das medidas elencadas acima. 
20.	Ressalta-se que a realização das oitivas e das audiências no âmbito da tomada de contas especial ora em curso encontra guarida no princípio da celeridade processual visto que a realização das oitivas, juntamente com a citação, no âmbito da TCE se torna mais célere e nenhum prejuízo causará aos responsáveis, especialmente porque lhes está sendo assegurado o direito ao contraditório e à ampla defesa.
21.	O Acórdão 1351/2016-TCU-Plenário, Relator Raimundo Carreiro, por sua vez, contou com as seguintes determinações (peça 3) :
	9.2.1. realizar a citação do Sr. Antonio Avânio Feitosa, Prefeito Municipal de Belo Monte/AL (CPF: XXX.294.504-XX) , com fundamento nos arts. 10, § 1º, e 12, incisos I e II, da Lei 8.443/1992 c/c o art. 202, incisos I e II, do RI/TCU, para que, no prazo de quinze dias, apresente alegações de defesa e/ou recolha aos cofres do Fundo Nacional do Desenvolvimento da Educação (FNDE) , a quantia abaixo indicada, atualizada monetariamente a partir da respectiva data até o efetivo recolhimento, abatendo-se na oportunidade a quantia eventualmente ressarcida, na forma da legislação em vigor, em decorrência da irregularidade descrita a seguir que acarretou prejuízo ao Erário: 
	Ato Impugnado: Não comprovação da boa e regular utilização de recursos públicos relativos ao PNAE, repassados à Prefeitura Municipal de Belo Monte/AL nos anos de 2009 e 2010.
	Responsável: 
	Nome: Antonio Avânio Feitosa 
	CPF: XXX.294.504-XX; 
	Cargo: Prefeito (2009-2012 e 2013-2016) ; 
	Conduta: não comprovar a correta gestão de parte dos recursos públicos referentes ao Programa Nacional de Alimentação Escolar, repassados à Prefeitura Municipal de Belo Monte/AL nos anos de 2009 e 2010. Ausência de comprovação de que a integralidade dos valores pagos às empresas fornecedoras de alimentos teve como resultado a efetiva entrega desses produtos às escolas sob a forma de merenda, conforme apurado em fiscalização da Controladoria da União (cópia em anexo) ; 
		Débito: 
	VALOR ORIGINAL (R$) 
	DATA DA OCORRÊNCIA

	35.099,79
	21/12/2009

	40.738,74
	27/12/2010

	       Valor Atualizado até 3/3/2016: R$ 111.513,42 
	9.2.2. realizar, com fundamento no art. 250, inciso V, do RITCU, a oitiva das empresas Comercial Compre Fácil Ltda., atual Comercial de Alimentos Rural Ltda. (CNPJ: 06.145.514/0001- 11) , Comercial 15 de novembro Ltda. (CNPJ: 12.419.487/0001-20) , e Maria Arleneide N. Costa & Cia Ltda. (04.789.709/0001-79) para, no prazo de quinze dias, se assim desejarem, manifestarem-se sobre os fatos abaixo indicados, constantes da representação formulada pelo Ministério Público Federal (cópia em anexo.) , alertando-as quanto à possibilidade de o Tribunal, caso não apresentadas ou não sejam acatadas as justificativas, aplicar-lhes a sanção de declaração de inidoneidade para licitar com a administração pública federal, nos termos do art. 46 da lei 8.443/1992: 
	Ato Impugnado: Fraude à licitação no âmbito do Convite 1/2009
	Empresas Responsáveis: 
	I - Nome: Comercial Compre Fácil Ltda. (atual Comercial de Alimentos Rural Ltda.) ; 
	CNPJ: 06.145.514/0001-11; 
	II - Nome: Comercial 15 de novembro Ltda.; 
	CNPJ: 12.419.487/0001-20; 
	III - Nome: Maria Arleneide N. Costa & Cia Ltda.; 
	CNPJ: 04.789.709/0001-79; 
	Conexão das empresas com a irregularidade: 
	1) prática de atos fraudulentos por seus representantes no âmbito do Convite 01/2009, promovido pelo Município de Belo Monte/AL, para a compra de gêneros alimentícios com recursos do PNAE, configurada pelo conluio entre as empresas Maria Arleneide N. Costa & Cia Ltda. (04.789.709/0001-79) , Comercial Compre Fácil Ltda. (CNPJ: 06.145.514/0001-11) , atual Comercial de Alimentos Rural Ltda., e Comercial 15 de novembro Ltda. (CNPJ: 12.419.487/0001-20) , com simulação de disputa licitatória, forjamento de cotação de preços, retirada de edital e apresentação de proposta de lances, com vistas ao direcionamento do resultado, conforme apurado pelo Ministério Público Federal; 
	2) empresas participantes com laços estreitos entre si. A sócia administradora da empresa Comercial Compre Fácil Ltda. é irmã do sócio administrador da Comercial 15 de Novembro Ltda. e já foi sócia dessa empresa até 2001. Prática habitual de combinação de preços em processos licitatórios entre as empresas Maria Arlenilde Costa & Cia. Ltda. e Compre Fácil Ltda.; 
	9.2.3. com fundamento no art. 10, § 1º, c/c o art. 12, inciso III, da Lei 8.443/1992, e no art. 250, inciso IV, do Regimento Interno do TCU, realizar a audiência dos responsáveis Sr. Antonio Avânio Feitosa (CPF: XXX.294.504-XX) , Prefeito Municipal de Belo Monte/AL, CPF: XXX.567.204-XX, e José Wellington Araújo da Costa, CPF: XXX.188.394-XX, Presidente de Comissão de Licitação desse município, para que, no prazo de quinze dias, apresentem razões de justificativa por haverem conduzido e homologado os atos inerentes ao Convite 01/2009, promovido pela Prefeitura Municipal de Belo Monte/AL, para aquisição de gêneros alimentícios destinados à merenda escolar daquele município, em que se constatou a ocorrência de fraude à licitação, com direcionamento de resultado, nos contornos adiante descritos, apurados pela Controladoria Geral da União (cópia em anexo) : 
	Ato Impugnado: Fraude à licitação no âmbito do Convite 1/2009
	Responsáveis: 
	I-Nome: Antonio Avânio Feitosa 
	CPF: XXX.294.504-XX; 
	Cargo: Prefeito (2009-2012 e 2013-2016) ; 
	Conduta: adjudicar e homologar licitação montada, em conluio com licitantes, que levou ao direcionamento do resultado. A montagem ficou configurada pelos seguintes fatos: 
	1) cotação de preços apenas junto a empresas do Grupo Empresarial 15 de Novembro (Comercial Compre Fácil Ltda. e Maria Arleneide N. Costa & Cia Ltda.) e o edital do convite foi entregue apenas a essas empresas; 
	2) a Sra. Irislane não esteve na cidade de Belo Monte para retirar o edital do certame nem participou da ata de sessão de abertura das propostas; assinou ata da sessão de abertura de propostas na sede da empresa 15 de novembro (e não na Prefeitura) em documento levado pelo empregado Peterson; 
	3) a Nota Técnica e o Parecer Jurídico constante do Processo Original não estavam assinados; 
	4) empresas participantes com laços estreitos entre si. A sócia administradora da empresa Comercial Compre Fácil Ltda. é irmã do sócio administrador da Comercial 15 de Novembro Ltda. e já foi sócia dessa empresa até 2001. Prática habitual de combinação de preços em processos licitatórios entre as empresas Maria Arlenilde Costa & Cia. Ltda. e Compre Fácil Ltda.; 
	II-Nome: José Wellington Araújo da Costa; 
	CPF: XXX.188.394-XX; 
	Cargo: presidente da comissão de licitação (período total de exercício do cargo: desconhecido) ; 
	Conduta: conduzir o convite 001/2009 da Prefeitura Municipal de Belo Monte/AL, de modo a produzir uma licitação montada, em conluio com licitantes, que levou ao direcionamento do resultado. A montagem ficou configurada pelos seguintes fatos: 
	1) cotação de preços apenas junto a empresas do Grupo Empresarial 15 de Novembro (Comercial Compre Fácil Ltda. e Maria Arleneide N. Costa & Cia Ltda.) e o edital do convite foi entregue apenas a essas empresas; 
	2) a Sra. Irislane não esteve na cidade de Belo Monte para retirar o edital do certame nem participou da ata de sessão de abertura das propostas; assinou ata da sessão de abertura de propostas na sede da empresa 15 de novembro (e não na Prefeitura) em documento levado pelo empregado Peterson; 
	3) a Nota Técnica e o Parecer Jurídico constante do Processo Original não estavam assinados; 
	4) empresas participantes com laços estreitos entre si. A sócia administradora da empresa Comercial Compre Fácil Ltda. é irmã do sócio administrador da Comercial 15 de Novembro Ltda. e já foi sócia dessa empresa até 2001. Prática habitual de combinação de preços em processos licitatórios entre as empresas Maria Arlenilde Costa & Cia. Ltda. e Compre Fácil Ltda.; 
	(...) 
	 9.3.2. alertar o responsável citado de que a comprovação da boa e regular aplicação dos valores impugnados exige a apresentação de toda a documentação relativa a cada despesa, conforme o caso, como cópia do cheque, frente e verso, extrato bancário, contrato e processo licitatório que originaram a despesa, comprovação da liquidação da despesa (inclusive documentos que comprovem o envio de merenda às escolas) , dentre outros; 
22.	 Foram enviados os respectivos ofícios de citação, audiência e oitiva aos envolvidos, cabendo registrar que foi solicitada prorrogação de prazo para apresentação de resposta por parte do Sr. Antonio Avânio Feitosa e concedida por meio do despacho Ministro Relator à peça 20. 
23.	Em suma, quanto ao envio das notificações, restou assim registrado: 
	Ofícios
	Destinatários
	Peça
	Ciência de recebimento (peça) 
	Resposta apresentada (peça) 

	574
	Antônio Feitosa
	11
	18
	40, 41 e 43

	575
	Comercial de Alimentos Rural Ltda.
	12
	-
	21

	576
	Representante legal da Comercial de Alimentos Rural Ltda.
	10
	-
	21

	577
	Maria Arlenilde Nascimento Costa & Cia Ltda.
	9
	28
	-

	578
	Representante legal da Maria Arlenilde Nascimento Costa & Cia Ltda.
	13
	33
	34

	579
	Comercial 15 de Novembro Ltda.
	8
	25
	21

	580
	Representante legal da Comercial 15 de Novembro Ltda.
	7
	26
	21

	581
	José W. Costa
	6
	46
	-

EXAME TÉCNICO
24.	Primeiramente cabe evidenciar que muito embora conste ciência de recebimento à peça 46 quanto ao ofício de audiência enviado ao responsável Sr. José Wellington Araújo da Costa, o mesmo não apresentou suas razões de justificativa, passando a ser considerado revel, para todos os efeitos processuais. Antes da notificação por edital, foram houve tentativas várias de comunicação via postal, conforme despacho de peça 38.
25.	Passa-se, então, às respostas apresentadas pelas empresas por ocasião das oitivas, bem como aquelas enviadas pelo representante do responsável Sr. Antonio Avânio Feitosa por ocasião da citação e audiência. 
Respostas apresentadas pelas empresas Comercial 15 de Novembro Ltda. e Comercial de Alimentos Rural Ltda por ocasião da oitiva (peça 21) 
26.	Inexistência de fraude à licitação no âmbito do convite 1/2009
26.1	As empresas alegam que a relação de parentesco entre os sócios das empresas que receberam o convite não caracteriza a existência de qualquer tipo de fraude, haja vista existirem poucas empresas na cidade que possam atender a demanda licitatória de modo que os comerciantes mantêm contato entre si, prática que em nada configura tentativa de lesão ao erário (peça 21, p. 3) . 
26.2	Defendem que as empresas participantes da referida licitação ofereceram preços justos e adequados à situação financeira, não se beneficiando do erário e nem frustrando a participação de outras empresas, visto que não houve requerimentos destas para participar da referida licitação (peça 21, p. 3) . 
26.3	Afirmam, ainda, a inexistência de meios probatórios e de documentos que expressem com exatidão os valores alegadamente desviados, impossibilitando, assim, a defesa dos acusados na participação da conduta ilícita. Defendem que não existem provas capazes de caracterizar a improbidade, nem fraude à licitação, tendo que ser esta consubstanciada com informações detalhadas como datas, valores e quantidades. Afirmam que o fornecimento de merenda foi devidamente prestado pela empresa vencedora da licitação (peça 21, p. 5) . 
26.4	Pedem, assim, que este Tribunal reconheça a inexistência dos atos de improbidade imputados, determinando-se sua extinção, não aplicando qualquer tipo de penalidade administrativa e/ou pecuniária e requer produção de todos os meios de prova, tanto testemunhal como documental (peça 21, p. 5) . 
Resposta apresentada pela Sra. Maria Arlenilde Nascimento Costa por ocasião da oitiva (peça 34) 
27.	Considerações iniciais 
27.1	Inicialmente a responsável alega que a Sra. Maria Arlenilde Costa não é a pessoa responsável de fato pela gestão da empresa, e sim seu esposo (peça 34, p. 1) . Defende que tais fatos foram esclarecidos nos autos da ação civil pública (0000039-54.2012.4.05.8001) movida pelo MPF ora em tramitação perante o juízo da 8ª Vara Federal de Alagoas. 
28.	Participação da empresa nos certames licitatórios
28.1	Afirma que as empresas de propriedade de Maria Arlenilde e seu esposo não participaram efetivamente das licitações, tendo descrito que (peça 34, p. 2) : 
6 . Ficou consignado nos depoimentos prestados por diversas pessoas, incluindo aí a própria Sra.MariaArlenilde e seu esposo, Sr. Luiz Carlos Correia Costa, além do proprietário das empresas vencedoras dos certames licitatórios em comento, Sr. José Aloísio Maurício de Lira que, em verdade, as empresas de propriedade de Maria Arlenilde e seu esposo não participaram efetivamente das licitações. 
7 . O que verdadeiramente ocorreu é que, em razão de estreita relação de amizade entre Luiz Carlos, esposo de Maria Arlenilde e o Sr. José Aloísio, este último solicitou àquele que "emprestasse" suas empresas a fim de concorrer em algumas licitações tendo o Sr. Luiz Carlos aceitado tal pedido e fornecido os documentos necessários para tanto. 
28.2	A responsável alega que, em sede judicial, foi relatado pelas partes integrantes dos processos licitatórios que, em razão da falta de interesse de outras empresas, foi solicitado pelo Sr. Aloísio (proprietário da empresa 15 de novembro) a documentação necessária para se efetivar o procedimento licitatório, sem que isso causasse prejuízo financeiro. Afirma que não se pode dizer que houve fraude ao caráter competitivo do certame se, na prática, sequer existia (peça 34, p. 2) . 
28.3	Assim, afirma que resta demonstrado que a Sra. Maria Arlenilde não tem qualquer participação nos atos investigados. Portanto, considerando a matéria já estar sob julgamento no âmbito do Poder Judiciário, requer a não aplicação da multa prevista no art. 58 da Lei 8.443/1992, diante da colaboração dos dirigentes no presente processo (peça 34, p. 2) . 
Análise das respostas apresentadas pelas empresas Comercial 15 de Novembro Ltda., Comercial de Alimentos Rural Ltda e Maria Arlenilde Nascimento Costa
29.	Quanto à alegação de que a relação de parentesco entre os sócios das empresas que receberam o convite não caracteriza a existência de qualquer tipo de fraude, haja vista existirem poucas empresas na cidade que possam atender a demanda licitatória e que, diante disso, os comerciantes mantêm contato entre si, não prospera. Como consta da instrução de mérito no âmbito do TC Processo 019.764/2012-0, que deu origem à presente TCE, as empresas ajustavam suas participações nas licitações com vistas a fraudar o caráter competitivo dos certames (peça 172, p. 5 daquele TC) .
30.	No que tange ao cometimento de fraude nos processos licitatórios, foi considerada como licitação fraudulenta o Convite 1/2009, porquanto nesta se vislumbrou a participação apenas de empresas do grupo 15 de novembro. As irregularidades constatadas se referiram a direcionamento do resultado do Convite 001/2009, por meio de montagem de processo licitatório configurada por (peça 172, p. 11 do TC Processo 019.764/2012-0) : 
30.1	realização de cotação de preços junto a apenas às empresas Comercial Compre Fácil Ltda. e Maria Arleneide N. Costa & Cia Ltda. que fazem parte do mesmo grupo empresarial 15 de novembro, de modo a que o preço orçado do certame fosse ao valor definido por esse grupo junto com agentes da prefeitura;
30.2	entrega de edital de licitação apenas a representantes dessas empresas, ou seja, o edital só chegou ao conhecimento dos representantes das empresas do grupo 15 de novembro, de modo a burlar a competitividade; 
30.3	indicativo de admissão de documentos inverídicos nos autos do processo licitatório que atestaram incorretamente a retirada de edital e de apresentação de propostas, de modo a completar o número de três licitantes que receberam o convite e que apresentaram proposta, simulando o cumprimento do § 3º do art. 22 da Lei 8.666/1993 e Súmula TCU 248. Foi demonstrado que se montou processo para simular disputa, cujos documentos forjados continham assinatura de pessoa que não recebeu o edital, nem tampouco apresentou proposta de lance no certame, tendo, inclusive, assinado tais documentos no escritório da empresa 15 de novembro e não na prefeitura;
30.4	inclusão de parecer e nota jurídica sem assinaturas, que denotam que a fase de "parecer jurídico" da licitação foi também forjada, tendo havido apenas a inclusão do documento no processo, sem que realmente o parecerista tenha se debruçado sobre a licitação para analisá-la.	
31.	Ademais, como afirmado pela própria Maria Arlenilde Nascimento Costa, por meio de resposta à oitiva, ficou consignado nos depoimentos prestados por diversas pessoas no âmbito judicial, que, em verdade, as empresas de propriedade de Maria Arlenilde e seu esposo não teriam participado efetivamente das licitações. Com base na relação próxima entre os proprietários das empresas, o Sr. Luiz Carlos, esposo de Maria Arlenilde e o Sr. José Aloísio, proprietário da empresa 15 de novembro, este último solicitou àquele que "emprestasse" suas empresas a fim de concorrer em algumas licitações, tendo o Sr. Luiz Carlos acatado tal pedido e fornecido os documentos necessários para tal finalidade, indevidamente (peça 34, p. 2) . 
32.	Dessa forma, os fatos irregulares constatados em relação às empresas foram (peça 172, p. 14-15 do TC Processo 019.764/2012-0) :
a) Prática de atos fraudulentos por seus representantes no âmbito do Convite 01/2009, promovido pelo Município de Belo Monte/AL, para a compra de gêneros alimentícios com recursos do PNAE, configurada pelo conluio entre as empresas Maria Arleneide N. Costa & Cia Ltda (04.789.709/0001-79) , Comercial Compre Fácil Ltda. (CNPJ: 06.145.514/0001-11) , atual Comercial de Alimentos Rural Ltda, e Comercial 15 de novembro Ltda (CNPJ: 12.419.487/0001-20) , cujos representantes simularam disputa licitatória, forjando cotação de preços, retirada de edital e apresentação de proposta de lances, com vistas ao direcionamento do resultado, conforme apurado pelo Ministério Público Federal; 
b) As empresas participantes, à época dos fatos, tinham laços estreitos entre si, pois a sócia administradora da empresa Comercial Compre Fácil Ltda. é irmã do sócio administrador da Comercial 15 de Novembro Ltda., e já foi sócia dessa empresa até 2001, o que vem confirmar as informações do MPF constantes da Ação Civil Pública por Ato de Improbidade Administrativa, tendo por base as evidências do Inquérito Policial 644/2011, quanto à fraude à licitação, e, posteriormente na condução do contrato, com transgressão aos princípios da moralidade e da impessoalidade, e constituindo atos de improbidade administrativa e crimes tipificados na Lei de Licitações; ademais, o MPF constatou que a empresa Maria Arlenilde Costa & Cia Ltda e a empresa Compre Fácil Ltda têm a prática de combinar preços em processos licitatórios.
33.	Do acima exposto e diante dos documentos acostados aos autos, verifica-se a ocorrência de fraude à licitação no âmbito do Convite 001/2009, realizada por representantes legais das empresas supracitadas. A fraude configura uma ofensa ao disposto no artigo 3º da Lei 8.666/1993, especificamente no que se refere à legalidade, à moralidade, e, principalmente, à seleção da proposta mais vantajosa para a administração. 
34.	Ainda, com base no art. 46, da Lei 8443/1992, a fraude é passível de declaração de inidoneidade da empresa praticante, in verbis: "Art. 46. Verificada a ocorrência de fraude comprovada à licitação, o Tribunal declarará a inidoneidade do licitante fraudador para participar, por até cinco anos, de licitação na Administração Pública Federal".Nesse sentido, propor-se-á a declaração de inidoneidade dos licitantes participantes do Convite 001/2009, haja vista já ter sido efetuada oitiva das empresas envolvidas, conforme prevê o art. 250, inciso V do RI/TCU e não acatadas suas razões de justificativa. 
35.	Portanto, a conexão das empresas com a irregularidade suscitada se encontra bem detalhada no item 17 acima, a qual revela sim a presença de má-fé e dolo dos envolvidos, passíveis de apenação máxima.
36.	Desse modo, registra-se observância da jurisprudência do TCU no sentido de que a conduta dolosa é elemento subjetivo indispensável à configuração de fraude à licitação, sendo requisito essencial para a aplicação da sanção de inidoneidade prevista no art. 46 da Lei 8.443/1992 (Boletim de Jurisprudência 156/2017) . Portanto, com base nos documentos acostados aos autos, observa-se presente a conduta descrita por parte das empresas participantes.Assim, propor-se-á o não acatamento das respostas apresentadas por ocasião da oitiva realizada e a declaração de inidoneidade das empresas arroladas nos autos. 
Alegações de defesa apresentadas pelo Sr. Antonio Avânio Feitosa por ocasião da citação (peças 40 e 41) 
37.	A imputação e alegações de defesa 
37.1	O representante do responsável inicia seus argumentos relatando que a fundamentação para a não comprovação da boa e regular utilização de recursos públicos diante da ausência de documentos que comprovem o uso regular dos recursos ocorreu de forma vaga no âmbito do TC Processo 019.764/2012-0 (peça 40, p. 3) . 
37.2	Ele informa os procedimentos adotados para a aquisição de alimentos a fim de compor a merenda escolar, apresentando como suposta comprovação declarações feitas pelas nutricionistas do município e pelo ex-diretor de duas escolas municipais (peça 41, p. 2-4) . Ainda, apresenta declaração de integrante do Conselho de Alimentação Escolar afirmando ter visitado as escolas para efeito de controle e demais medidas necessárias relativas à merenda escolar (peça 41, p 5) .
37.3	Para fins de demonstração da boa execução do programa de merenda escolar reitera a existência de diversas declarações feitas por amostragem, de diretores de creches, unidades escolares e mães de alunos, reduzidas a termo, anexadas à peça 41, p 6-16. Afirma, portanto, que os documentos confirmam a boa e regular utilização dos recursos públicos na merenda escolar, com a chancela da nutricionista municipal. Assegura que a adequada execução do Programa é ratificada pelo Conselho de Alimentação Escolar, integrado por dois representantes de pais de alunos, que inspecionaram in loco as escolas e verificaram a efetiva entrega dos alimentos e o cumprimento do cardápio, além de examinar as prestações de contas que lhes foram apresentadas (peça 40, p. 5) .
37.4	Ainda nesse contexto, afirma que cópias autenticadas das atas das reuniões do colegiado, da época dos fatos e anexadas aos autos demonstram não ter sido detectada qualquer irregularidade ou eventual desvio de merenda escolar nos exercícios de 2009 e 2010 e que os recursos advindos do Programa não seriam suficientes para atender a demanda, sendo necessária a contrapartida da prefeitura (peça 40, p. 7 e peça 41, p. 18-25) .  
37.5	Complementa com a informação de que o empresário dono do supermercado que fornecia os produtos para a merenda escolar afirmou em juízo nunca ter tido contato com o responsável, bem como a aquisição e entrega dos produtos alimentícios se concretizavam em sua totalidade (peça 40, p. 8) . 
37.6	Com base no acima exposto, o representante do responsável afirma que não dispõe da documentação contábil comprobatória por motivos alheios à sua vontade, mas que utiliza meios idôneos de prova para demonstrar a realização do objeto e o nexo de causalidade entre os recursos transferidos e as despesas executadas (peça 40, p. 9) . 
37.7	Afirma que a indefinição de aspectos essenciais da imputação se mostra prejudicial ao responsável acusado de desvio de merenda, pois (peça 40, p. 11) : 
não se indica exatamente as escolas que não teriam sido beneficiadas, quando teria ocorrido a "falta" de merenda, o que teria faltado, em quais notas fiscais haveria divergência e ainda não é possível "precisar exatamente quais dos recursos repassados foram desviados". 
37.8	O representante do responsável faz menção ao Acórdão 145/2013-TCU-Plenário, Ministro Relator José Jorge, que, segundo ele, versa sobre situação semelhante ao presente caso, na qual não foi possível afirmar, com segurança, a ocorrência de dano ao erário, uma vez que a comprovação de fraude à licitação não conduz, de forma automática, à presunção de inexecução do contrato dela decorrente (peça 40, p. 11) . 
Análise
38.	A imputação e alegações de defesa 
38.1	Quanto à alegação de que foram apresentadas declarações feitas pelas nutricionistas do município, pelo ex-diretor de duas escolas municipais, por mães de alunos e por integrantes do CAE, cabe ressaltar, além da fragilidade que esses documentos carregam por emanarem de subordinados do defendente, existência de jurisprudência deste Tribunal no seguinte sentido: 
Acórdão 9458/2017-TCU-Segunda Câmara (Relator Augusto Nardes) 
Declaração de terceiro, ainda que servidor público, quando dissociada de outros elementos de prova, não serve para comprovar a regular aplicação de recursos públicos transferidos por meio de convênio. 
Acórdão 2834/2015-TCU-Segunda Câmara (Relator Augusto Nardes) 
No âmbito do TCU, a declaração de terceiros tem baixo valor probatório, pois faz prova apenas da existência da declaração, mas não do fato declarado, competindo ao interessado demonstrar a veracidade do alegado. 
38.2	Diante disso, faz-se necessária a apresentação, por parte do gestor dos recursos, no caso o Sr. Antonio Avânio Feitosa, de elementos probatórios consistentes, coerentes e suficientes, que demonstrem, de forma inequívoca, o bom e correto emprego das verbas geridas, de acordo com as normas pertinentes (Acórdão 2435/2015-TCU-Plenário, Ministra Relator Ana Arraes) . 
38.3	Assim, quando instado a se manifestar acerca de determinado fato, deve o responsável utilizar-se dos meios disponíveis para apresentar o conjunto de elementos suficientes para esclarecê-lo, sob pena de, não o fazendo, permitir ao julgador firmar convicção apenas com base nas informações constantes dos autos. O instrumento da audiência, bem como o da citação, delimita, na fase de instrução dos processos no âmbito deste Tribunal, o oferecimento de oportunidade de ampla e irrestrita defesa aos responsáveis. Trata-se de um direito assegurado à parte, e a opção de não exercê-la é única e exclusivamente do responsável (Acórdão 1268/2011-TCU-Plenário, 892/2008-TCU-2a Câmara, 1.711/2008-TCU-2a Câmara e 2.092/2007-TCU-1a Câmara) .
38.4	Portanto, no prazo concedido para a apresentação das alegações de defesa, o responsável e/ou seus representantes devem trazer aos autos todos os elementos probatórios que suportem e imprimam veracidade aos argumentos apresentados, sobretudo a documentação contábil comprobatória (recibos, notas fiscais, relatórios financeiros, etc.) a fim de demonstrar a efetiva e adequada realização do objeto e o nexo de causalidade entre os recursos transferidos e as despesas executadas, cabendo ratificar, mais uma vez, que declarações, como trazidas aos autos, não são consideradas suficientes como prova de veracidade de suas alegações. Com efeito, o item 6 do ofício de citação (peça 11) alertou para essa necessidade de apresentação de todos os elementos necessários.
38.5	Inclusive, a titulo exemplificativo, eventuais dificuldades do gestor na obtenção dos documentos necessários à prestação de contas dos recursos geridos, inclusive as derivadas de ordem política, se não resolvidas administrativamente, devem ser por ele levadas ao conhecimento do Poder Judiciário por meio de ação própria, uma vez que a responsabilidade pela comprovação da boa e regular aplicação dos recursos públicos é pessoal (Boletim de Jurisprudência 255/2019) . 
38.6	Sobre a informação de que o empresário dono do supermercado fornecedor dos produtos para a merenda escolar teria afirmado em juízo não ter tido contato com o Sr. Antônio Avânio Feitosa, bem como a aquisição e entrega dos referidos produtos terem se concretizado em sua totalidade, não representa prova inequívoca e suficiente para elidir a irregularidade constatada, devendo o Tribunal se pronunciar com base nas provas documentais contidas nos autos, conforme enunciados dos Boletins de Jurisprudência abaixo transcritos: 
Acórdão 7795/2015-TCU-Segunda Câmara (Relator André Luis) 
As normas processuais que regulam a atuação do TCU não preveem a colheita de depoimentos de responsáveis ou de testemunhas, devendo o Tribunal pronunciar-se com base nas provas documentais. 
Acórdão 3221/2013-TCU-Plenário (Relator Aroldo Cedraz) 
As normas processuais que regulam a atuação do Tribunal de Contas da União não preveem a colheita de depoimentos dos responsáveis ou de testemunhas, devendo o Tribunal pronunciar-se com base nas provas documentais. 
38.7	Com relação à indefinição de aspectos essenciais relativos à imputação de responsabilidade ao responsável pelo eventual desvio de merenda escolar, sobretudo em relação à ocorrência de dano ao erário, com o argumento de que a fraude à licitação não conduz, de forma automática, à presunção de inexecução do contrato dela decorrente, não é cabível no presente caso, haja vista que a comprovação de fraude não está sendo relacionada ao cometimento do dano ao erário, sendo, inclusive, objeto de notificações distintas: citação e audiência. A citação está vinculada ao dano ao erário, estando este relacionado, na verdade, à falta de comprovação de boa e regular aplicação dos recursos federais repassados, pela ausência de comprovação de que a integralidade dos valores pagos às empresas fornecedoras de alimentos teve como resultado a efetiva entrega desses produtos às escolas sob a forma de merenda, conforme demonstrado à peça 1, p. 17 e peça 3, p. 79-82 do TC Processo 019.764/2012-0. 
38.8	Resta demonstrado nos autos que a apuração feita se baseou em pastas contendo os processos de pagamentos do Programa PNAE-2009 e 2010 e no confronto entre as notas fiscais apresentadas como comprovantes de despesas e os documentos de recebimento emitidos pelas escolas. Constatou-se, portanto, que as mercadorias foram adquiridas, não havendo, entretanto, comprovação de distribuição de sua totalidade às escolas municipais, chegando-se à diferença de R$ 35.099,79 para o ano de 2009 e R$ 40.738,74 para o ano de 2010 (peça 3, p. 85-87 e p. 90-91) . Portanto, a irregularidade está perfeitamente identificada.
38.9	No relatório elaborado pela CGU, por ocasião da fiscalização efetuada no respectivo município, foi esclarecido que o Município distribui gêneros alimentícios para as escolas, que, após recebimento, emitem documento assinado por respectivo responsável, tendo sido considerado na análise a ocorrência das entregas nas escolas apresentadas (peça 3, p. 85 e 90) . Nesse contexto, a alegação de que os recursos advindos do Programa não seriam suficientes para atender a demanda, sendo necessária a contrapartida da prefeitura, justifica-se pelo provável desvio de produtos alimentícios adquiridos e não efetivamente entregues nas escolas. 
38.10	Com relação à apuração do débito propriamente dito, considera-se pertinente a adoção do que prevê o RI/TCU em seu art. 210, § 1º, II, quando a apuração é feita mediante estimativa, adotando-se meios confiáveis, vindo a apurar quantia que seguramente não excederia o real valor devido. Além disso, o § 3º do mesmo artigo determina que quando não for possível precisar a data do débito com exatidão, far-se-á o seu arbitramento por estimativa, desde que essa providência não desfavoreça o responsável. Assim, conforme consta da instrução de mérito à peça 172 do TC original, que propôs a conversão do presente processo em TCE, foi demonstrado o atendimento aos dois comandos legais acima especificados, conforme transcrição de trecho abaixo (peça 172, p. 172) :
 (...) Note-se que, no trabalho desenvolvido pela CGU, apuraram-se os totais de produtos efetivamente não distribuídos às escolas, para cada ano, entretanto não foi possível precisar em quais notas fiscais ocorreram as divergências. Sendo assim, uma vez não identificadas as datas de cada débito, pois não é possível saber em quais fornecimentos ocorreram as irregularidades, deverá ser adotada a data do último fornecimento (em cada ano) , a partir da qual incidiram os encargos legais, a saber: 
a) para o ano de 2009: 21/12/2009 (peça 1, p. 48) . 
b) para o ano de 2010: 27/12/2010 (peça 1, p. 48-49) . 
Essa metodologia será utilizada porque não há como precisar exatamente quais dos recursos repassados foram desviados, e havendo esse desconhecimento, serão utilizadas as datas que gerarão valores menores de juros e correção monetária para o responsável, optando-se por dar a este o posicionamento mais benéfico.
38.11	Desse modo, pode-se considerar que a apuração foi feita por meios confiáveis, ou seja, pelo confronto entre as notas fiscais vinculadas ao PNAE emitidas nos exercícios de 2009 e 2010 com os documentos de recebimento emitidos pelas escolas e apuradas as quantias que seguramente não excederiam o real valor devido, tendo utilizado, nesse caso, as datas que gerariam valores menores de juros e correção monetária para o responsável, proporcionando, assim, posicionamento mais benéfico. 
38.12	Inclusive, como bem apontado na instrução de mérito (peça 172 do TC Processo 019.764/2012-0) , citada acerca da irregularidade sob comento na gestão dos repasses no âmbito do Pnae, exercícios de 2009 e 2010, ao Município de Belo Monte/AL, cabia ao gestor, o Sr. Antônio Avânio Feitosa, comprovar a boa e regular aplicação. Com efeito, há jurisprudência pacífica no âmbito desta Corte de Contas no sentido de que, nos termos do art. 70, parágrafo único, da Constituição Federal e do art. 93 do Decreto-lei 200/1967, o ônus de comprovar a regularidade na aplicação dos recursos públicos compete ao gestor, por meio de documentação consistente, que demonstre cabalmente os gastos efetuados, bem assim o nexo causal entre estes e os recursos repassados, o que não ocorreu nos presentes autos (Decisão 225/2000-TCU-2ª Câmara) .
39.	Execução plena do programa e entrega da merenda escolar 
39.1	O representante do responsável afirma que comprova, por meio idôneos (declarações reduzidas a termo, atas do Conselho de Alimentação Escolar e depoimentos prestados em juízo) , que o objeto do programa foi alcançado, que houve aquisição a preço de mercado, que ocorreu a entrega e distribuição dos produtos alimentícios utilizados na merenda escolar e que não haveria débito a ser quantificado e irregularidade a ser sancionada (peça 40, p. 12) . 
Análise
40.	Como já comentado em itens anteriores, o responsável e/ou seus representantes devem trazer aos autos todos os elementos probatórios que suportem e imprimam veracidade aos argumentos apresentados, sobretudo a documentação contábil comprobatória (recibos, notas fiscais, relatórios financeiros, etc.) a fim de demonstrar a efetiva e adequada realização do objeto e o nexo de causalidade entre os recursos transferidos e as despesas executadas, cabendo ratificar, mais uma vez, que declarações, como trazidas aos autos, não são consideradas suficientes como prova de veracidade de suas alegações. Além disso, não está se discutindo nos autos se a aquisição dos produtos foi realizada a preço de mercado, não sendo objeto de análise no presente processo. 	
41.	 Ausência de dolo ou culpa 
41.1	Quanto a esse ponto, o representante do responsável alega que não se pode imputar responsabilidade sem que o comportamento lesivo esteja descrito e individualizado e que os procedimentos inerentes à aquisição, recebimento, pagamento e distribuição da merenda tramitam por diferentes unidades administrativas da prefeitura, não podendo ser atribuída culpa ao responsável pela condição de ser o gestor máximo da entidade. Considera que o débito se reveste de hipóteses, haja vista o exame técnico consignar a impossibilidade de identificar as divergências nas notas fiscais, os fornecimentos irregulares e suas datas de ocorrência, se a entrega dos produtos ocorreu ou se foram desviados por funcionários da prefeitura, entre outros aspectos. Nessa linha, cita a impossibilidade de ressarcimento conforme jurisprudência do STJ (STJ-Resp 1447237 MG) e TCU (Acórdão 145/2013-TCU-Plenário) - peça 40, p. 13. 
41.2	Assim, alega que não haveria elementos para estabelecer, com segurança, a autoria, o nexo causal, o dolo ou a culpa do responsável por suposto desvio de merenda escolar, revelando que os requisitos de imputação de responsabilidade individual não estariam materializados (peça 40, p. 13) . Afirma que, nos autos, existe mera inferência de que a responsabilidade pelas irregularidades decorre do fato de que, enquanto gestor máximo da entidade, tinha como dever cuidar para que os recursos fossem corretamente aplicados e que o uso dessa cláusula ampla para definir responsabilidade, especialmente em processo oriundo de representação, que possui natureza distinta da prestação de contas, não incide a inversão do ônus da prova (peça 40, p. 15) .
Análise
42.	Quanto à responsabilização do responsável, cabe, inicialmente, registrar que os requisitos caracterizadores da TCE foram descritos no âmbito da instrução de mérito no TC Processo 019.764/2012-0, a seguir especificado (peça 172, p. 18) : 
Conduta: Não comprovar a correta gestão de parte dos recursos públicos referentes ao Programa Nacional de Alimentação Escolar, repassados à Prefeitura Municipal de Belo Monte/AL nos anos de 2009 e 2010, de modo que não provou que a integralidade dos valores pagos às empresas fornecedoras de alimentos teve como resultado a efetiva entrega desses produtos às escolas sob a forma de merenda.
Nexo de Causalidade: A gestão possibilitou a utilização de recursos públicos federais em supostos produtos para os quais não foi possível provar se de fato beneficiaram a comunidade, porquanto não tenha sido apresentada comprovação suficiente de sua boa e regular aplicação.
Culpabilidade: A conduta do gestor é reprovável, porquanto distante daquela esperada de quem administra e gerencia os recursos públicos. Existe ainda a obrigação de reparar o dano. Não há excludentes e atenuantes da conduta. No entanto, há como agravantes os fatos de que ficou demonstrado que parcela dos recursos serviu para alimentar esquema de fraude a licitações, desvio de recursos e de que a má gestão ocasionou prejuízos de atendimento aos alunos, que ficaram sem receber a adequada merenda.
43.	A respeito de sua responsabilização, pode-se considerar que existe, no mínimo, culpa "in vigilando" em sua conduta, que se caracteriza pelo fato de que, em que pese os procedimentos inerentes ao processo de aquisição possam ter sido conduzidos por outros funcionários da prefeitura, subordinados à chefia do executivo municipal, a condição de agente político não afasta sua responsabilidade como prefeito do município. Entende-se que a responsabilidade do prefeito advém de ser o garantidor da correta aplicação dos recursos e, mesmo que não pratique atos referentes à execução, deve adotar providências para que esta ocorra dentro dos parâmetros legais, sob pena de responder por culpa in eligendo ou culpa in vigilando (Boletim de Jurisprudência 156/2017 e 96/2015) . 
44.	Como já comentado em tópico anterior, cabia ao gestor, o Sr. Antônio Avânio Feitosa, comprovar a boa e regular aplicação dos recursos que lhe foram repassados sob sua responsabilidade. Com efeito, convém relembrar que há jurisprudência pacífica no âmbito desta Corte de Contas no sentido de que, nos termos do art. 70, parágrafo único, da Constituição Federal e do art. 93 do Decreto-lei 200/1967, o ônus de comprovar a regularidade na aplicação dos recursos públicos compete ao gestor, por meio de documentação consistente, que demonstre cabalmente os gastos efetuados, bem assim o nexo causal entre estes e os recursos repassados, o que não ocorreu nos presentes autos (Decisão 225/2000-TCU-2ª Câmara) .Sendo assim, ao responsável é que compete o ônus de demostrar o que ocorreu com a merenda não identificada, e não aos órgãos de controle. 
45.	Impossibilidade de identificar/quantificar o dano
45.1	O representante do responsável cita a IN TCU 71/2012, que estabelece como pressuposto da instauração da TCE a comprovação da ocorrência de dano, abrangendo a descrição detalhada da situação que originou o prejuízo, bem como sua identificação e quantificação (peça 40, p. 15) . Defende, nesse sentido, que não haveria estimativa com base em meios confiáveis, como exige o art. 8º, II da referida IN, haja vista não terem sido indicadas as notas fiscais divergentes, bem como datas e fornecimentos irregulares, sendo inviável quantificar débitos e imputá-los ao prefeito (peça 40, p. 16) . 
45.2	Portanto, considera que seria o caso de se configurar uma das três hipóteses previstas no art. 16, I, II e III da IN TCU 71/2012, a saber: 
 (01) quando for eliminada a responsabilidade pelo dano inicialmente imputada; (02) não for comprovada a ocorrência de dano e (03) falta de pressupostos de instauração ou desenvolvimento regular.
45.3	Por fim, afirma que a documentação apresentada pelo responsável revela que a integralidade dos valores pagos às empresas fornecedoras da merenda escolar resultou na compra de alimentos, nas entregas e utilização nas escolas (peça 40, p. 17) .
45.4	Requer, assim, que sejam acolhidas as alegações de defesa, rejeitando-se as imputações de responsabilidade e débito (peça 40, p. 19) . 
Análise
46.	As alegações apresentadas já foram analisadas em tópicos no decorrer da presente instrução acerca da utilização da estimativa do valor do dano ao erário (itens 23.10 a 23.11 desta instrução) , bem como da documentação apresentada pelo responsável (itens 23.1 a 23.4 desta instrução) , consideradas como insuficientes para fins de comprovação da boa e regular aplicação dos recursos federais recebidos e aplicados no âmbito do PNAE 2009/2010. 
47.	Portanto, diante de todo o exposto, propor-se-á o não acatamento das alegações de defesa apresentadas pelo representante do responsável por não terem sido capazes de elidir as irregularidades constatadas.
Razões de justificativa apresentadas pelo Sr. Antônio Avânio Feitosa por ocasião da audiência (peça 43) 
48.	Envolvimento em conluio
48.1	O representante do responsável afirma que a imputação é improcedente e que o prefeito não teria participado de conluio nem teria consentido com direcionamento de resultado de licitação, evidenciando que irregularidades decorrentes de falhas exclusivas de terceiros não se prestam para punir agente público ou político (peça 43, p. 2) . 
48.2	Alega que não há indicativos de que o prefeito tenha atuado, direta ou indiretamente, em benefício de empresas ligadas ao proprietário do supermercado, o Sr. José Aloísio Maurício Lira, e que não há prova de conluio que o envolva. Cita que o empresário teria declarado em juízo nunca ter tido contato com o então prefeito e que a Sra. Irislane referiu-se tão somente ao acerto entre os licitantes para burlar o caráter competitivo da licitação, sem apontar agente públicos ou políticos que tivessem conhecimento ou envolvimento com o caso (peça 43, p. 3) . 
Análise
49.	Como apurado pelo Ministério Público Federal, juntamente com a Polícia Federal e a CGU, foram identificadas diversas irregularidades envolvendo as empresas do grupo 15 de novembro, incluindo as três empresas arroladas nos autos, e agentes públicos municipais, concernentes a fraudes em licitação e desvio de recursos públicos de merenda escolar repassados pela União, inclusive em Belo Monte. Conforme registrado na citação, a montagem das licitações deixa clara a participação do Prefeito, pois ele adjudicou e homologou o certame sem que o parecer jurídico e a nota técnica estivessem assinados. 
50.	Em que pese o argumento de que não há indicativos de que o prefeito teria atuado em benefício de empresas ligadas ao proprietário do supermercado Sr. José Aloísio Maurício Lira, por não haver provas inequívocas de eventual conluio que o envolva, além da alegação de que, em juízo, o referido proprietário do supermercado teria afirmado nunca ter tido contato com o então prefeito, Sr. Antônio Avânio Feitosa, há relatos, por meio de depoimentos no âmbito do TC Processo 019.764/2012-0, de existência de relação pessoal entre seus familiares, não sendo, entretanto, fato a ser analisado no presente processo. 
51.	Defeitos formais
51.1	O representante do responsável considera que a ausência de assinatura de servidores da prefeitura no parecer e nota jurídica não seriam prova de participação do então prefeito em montagem do procedimento licitatório e direcionamento de resultado (peça 43, p. 4) . Faz menção, inclusive, a Acórdão 5534/2015-TCU-Primeira Câmara, Ministro Relator Weder de Oliveira, onde consigna que falta de assinatura e ausência de processo de pagamento são irregularidades de caráter formal (peça 43, p. 5) . 
Análise
52.	A conduta reprovável do então prefeito consistiu no ato de ter adjudicado e homologado licitação montada, em suposto conluio com licitantes, que levou ao direcionamento do resultado, contendo, conforme dito, parecer e nota jurídica sem assinaturas, que denotam que a fase de "parecer jurídico" da licitação teria sido igualmente forjada, tendo em vista a sua inclusão sem que realmente o parecerista tenha se debruçado sobre a licitação para analisá-la. 
53.	Vale ressaltar que a ausência de assinaturas nos documentos constatados corresponde a etapas fundamentais ainda no decorrer do procedimento licitatório, que lhe garantem a observância dos preceitos legais de forma a permitir avaliação quanto à sua veracidade (inciso VI, art. 38 da Lei 8666/93) , não representando, assim, meros defeitos formais, como alegado pelo responsável. O acórdão mencionado, inclusive, faz referência a documentos apresentados para fins de comprovação da boa e regular aplicação de recursos em fase distinta daquela analisada no presente processo. Assim, não procede a razão de justificativa quanto a esse ponto. 
54.	Ausência de prova para punir
54.1	O representante do responsável se refere à imputação de responsabilidade ao prefeito municipal por ter adjudicado e homologado o certame mesmo com as irregularidades apontadas, quando deveria ter tomado medidas visando garantir a lisura do processo. Cita que as irregularidades seriam o conluio entre os licitantes, que, segundo ele, eram desconhecidas pelo então prefeito, e quanto às duas peças sem assinatura no processo licitatório caracterizariam, no máximo, erro formal (peça 43, p. 5) . 
54.2	Defende que não há indicativo de que o prefeito tivesse ciência de prévio acerto entre os licitantes ou que a ele tenha aderido, existindo, sim, provas de que não participou ou conhecia tal ajuste. Portanto, seria forçoso concluir que não se pode punir alguém por comportamentos de terceiros. Desse modo, considera que a responsabilidade deve ser demonstrada no sentido de que o comportamento do responsável se associou ao elemento subjetivo no propósito de cometer ilícitos administrativos, restringindo o caráter competitivo do certame (peça 43, p. 6) . 
Análise
55.	Conforme consta do Boletim de Jurisprudência 156/2017, a responsabilidade da autoridade que homologa a licitação se atém à verificação do cumprimento das macroetapas que compõem o procedimento, de fatos isolados materialmente relevantes e de questões denunciadas como irregulares que tenham chegado ao seu conhecimento, não sendo exigível que a fiscalização a seu cargo abranja todos os dados contidos no procedimento licitatório. Entretanto, é inadmissível que o gestor máximo da Prefeitura, ao analisar procedimento licitatório de tamanha importância para o município e população a ser beneficiada, considere plausível a aceitação de documentos, como nota jurídica e parecer jurídico, sem assinatura dos responsáveis pela sua elaboração a respeito da legalidade do certame licitatório. Não fossem dois documentos ao mesmo tempo e se não estivessem no cenário de fraude, poder-se-ia imaginar em esquecimento dos autores do parecer e da nota, mas, perante os fatos que rodeiam tais expedientes, é impossível crer na inocência do Prefeito.
56.	Além disso, outras irregularidades foram constatadas no âmbito do procedimento licitatório, as quais foram objeto, inclusive, da audiência realizada (peça 172, p. 12 do TC Processo 019.764/2012-0 e subitem 38 do item 3 desta instrução) , sendo cabível ao prefeito a sua observância, não se tratando tão somente de cumprimento de macroetapas ou de fatos isolados relevantes. 
57.	Insusbsistência da presunção de culpa
57.1	O representante do responsável defende que é indispensável a comprovação de dolo ou culpa para se imputar a responsabilidade ao gestor, com a comprovação de que ele teria praticado atos de gestão fraudulenta, não se podendo punir alguém por atos que não praticou, autorizou ou consentiu. Nessa linha de raciocínio, afirma que seria inaceitável a presunção de que os defeitos formais deixariam clara a participação também do prefeito, pelo fato de ter adjudicado e homologado o certame sem que houvesse parecer jurídico assinado. Faz menção ao Acórdão 2740/2008-TCU-Segunda Câmara que abriga o entendimento de que a simples adjudicação do objeto e a homologação do procedimento licitatório são insuficientes para atribuir responsabilidade ao prefeito municipal (peça 43, p. 7) . 
57.2	Sustenta que nos autos não há relato de que o prefeito tenha auferido vantagem indevida decorrente do certame e nem demonstração de prejuízo à comunidade. E alega que os integrantes da Comissão de Licitação agiam com independência e que, ao que tudo indica, foram vítimas de uma armação (peça 43, p. 8) . 
57.3	Defende que faltam elementos para estabelecer, com segurança, a autoria, nexo causal, dolo ou culpa do então prefeito por alegada fraude à licitação, articulada exclusivamente entre as empresas licitantes. Alega, ainda, que a responsabilidade do gestor não seria alcançada pelos atos praticados por seus subordinados e faz menção a Acórdão 65/1997-TCU-Plenário, Ministro Relator Adhemar Paladin, nesse sentido (peça 43, p. 9) . O representante do responsável faz, ainda, referência ao Acórdão 1814/2014-TCU-Plenário, Ministro Relator Augusto Sherman, que, em seu voto, declarou que a responsabilidade do então Governador seria considerada elidida, em razão de considerar-se que não seria razoável exigir que viesse, em sua posição, a revisar todos os atos praticados por seus subordinados (...) - peça 43, p. 10. 
57.4	Desse modo, considera impresumível a responsabilidade do então prefeito apenas por chefiar o Poder Executivo Municipal, sem haver a descrição do comportamento ilícito que teria adotado e seria inaplicável ao gestor a teoria da responsabilidade integral pelos atos de seus servidores, o que transcenderia a responsabilidade pessoal fundada na culpa para a responsabilidade objetiva (peça 43, p. 10) .
57.5	O representante do responsável defende que o suposto conluio não era do conhecimento do então prefeito nem perceptível pelo procedimento licitatório e que segundo o Acórdão 2740/2008-TCU-Segunda Câmara, Ministro Relator Ubiratan Aguiar, os processos derivados de representação a responsabilidade é subjetiva, tendo que ser cabalmente demonstrada/comprovada a existência de culpa ou dolo do responsável (peça 43, p. 11) . 
57.6	Em suma, defende que a unidade técnica não demonstrou a efetiva participação do então prefeito em eventual conspiração fraudulenta, restringindo-se à afirmação de que seria clara a participação também do prefeito, já que teria adjudicado e homologado o certame sem que houvesse parecer jurídico assinado. Daí afirma que não há elementos fáticos e jurídicos para imputar má-fé, dolo ou culpa do prefeito municipal e pede que sejam acolhidas as razões de justificativa com o arquivamento da TCE (peça 43, p. 13) . 
Análise
58.	Quanto à responsabilização do prefeito somente pelos atos finais de homologação e de adjudicação do objeto, conforme demonstrado pelo responsável, realmente não se pode inferir que deva ser responsabilizado por se tratar de ato normalmente executado no âmbito da Administração Pública, não tendo o condão de, por si só, atribuir responsabilidade imediata, e sem quaisquer outras considerações, a quem o realizou, como o Acórdão 2740/2008-TCU-Segunda Câmara determina (peça 43, p. 7) . No entanto, no presente processo, não se trata somente dos atos inerentes a seu ofício como prefeito, mas sim do cometimento de irregularidades possivelmente identificáveis, sobretudo diante da ausência de assinaturas em documentos fundamentais (nota jurídica e parecer jurídico) que possuem a finalidade de atestarem a legalidade do procedimento licitatório. 
59.	Portanto, dadas as circunstâncias que envolvem a ocorrência das irregularidades, não é possível afirmar, de forma inequívoca, que houve boa-fé do responsável, sendo razoável afirmar que lhe era cabível, como gestor máximo da Prefeitura e responsável pela adjudicação do objeto e homologação do certame, ao analisar os autos do procedimento licitatório para sua concordância, ter consciência das irregularidades existentes, sobretudo diante da ausência das assinaturas da nota jurídica e parecer jurídico, sendo-lhe exigível conduta diversa, não sendo possível acatar suas razões de justificativa por não serem possíveis de elidir as irregularidades constatadas. 
60.	Portanto, quanto à aplicação de sanção decorrente da audiência realizada em relação ao responsável quando não acatadas as razões de justificativa apresentadas, consta da jurisprudência do TCU o seguinte entendimento: 
Acórdão 1343/2015-TCU-Segunda Câmara (Relator André de Carvalho) 
É possível a aplicação concomitante, ao mesmo responsável e no mesmo processo, das multas previstas nos arts. 57 e 58 da Lei 8443/92, quando a primeira penalidade está vinculada ao débito que foi objeto de citação e a segunda, às irregularidades que foram objeto de audiência. 
Acórdão 1158/2015-TCU-Primeira Câmara (Relator Augusto Sherman) 
As penalidades de multa previstas nos arts. 57 e 58 da Lei 8443/92 podem ser aplicadas cumulativamente, quando as irregularidades graves que em sejam a aplicação da multa do art. 58, forem distintas das razões para a aplicação da penalidade decorrente da existência de débito, prevista no art. 57. 
61.	Desse modo, entende-se que as irregularidades que ensejaram não apenas a instauração destas contas, mas também a citação do responsável e sua audiência, afastam a caracterização da boa e regular aplicação dos recursos públicos, além de ter sido configurado cometimento de fraude no certame licitatório ocorrido. 
62.	Além do que, falhas tornam duvidosas a lisura e a legitimidade do procedimento licitatório, como já demonstrado no decorrer da presente instrução. Relativamente às aquisições dos produtos alimentícios decorrentes do PNAE, destaca-se, dentre as falhas de responsabilidade do ex-prefeito como gestor do município, a falta de comprovação da boa e regular aplicação dos recursos recebidos, diante das divergências constatadas entre as notas fiscais apresentadas, produtos adquiridos e efetiva distribuição entre as escolas municipais a serem beneficiadas. 
63.	Nesse sentido, ressalta-se a conduta, o nexo causal e a culpabilidade do gestor (peça 172, p. 12 do TC Processo 019.764/2012-0) : 
Conduta: adjudicar e homologar licitação montada, em conluio com licitantes, que levou ao direcionamento do resultado.
Nexo de Causalidade: A gestão ratificou e/ou realizou os atos irregulares, tendo contribuído para que ocorressem.
Culpabilidade: A conduta do gestor é reprovável, porquanto distante daquela esperada de quem administra e gerencia os recursos públicos. Não há excludentes e atenuantes da conduta.
64.	Quanto ao Sr. José Wellington Araújo da Costa, presidente da Comissão de Licitação, sua conduta também foi descrita no item 6, retro, sendo estes o nexo causal e a culpabilidade (peça 172, p. 13 do TC Processo 019.764/2012-0) :
Conduta: Conduzir o convite 001/2009 da Prefeitura Municipal de Belo Monte/AL, de modo a produzir uma licitação montada, em conluio com licitantes, que levou ao direcionamento do resultado.
Nexo de Causalidade: A gestão ratificou e/ou realizou os atos irregulares, tendo contribuído para que ocorressem.
Culpabilidade: A conduta do gestor é reprovável, porquanto distante daquela esperada de quem administra e gerencia os recursos públicos. Não há excludentes e atenuantes da conduta.
65.	Nesse sentido, tendo em vista a não apresentação de suas razões de justificativa por ocasião da audiência realizada, o Sr. José Wellington Araújo da Costa passa a ser considerado revel para todos os efeitos processuais, tendo sido demonstradas evidências quanto a sua conduta reprovável como Presidente da Comissão de Licitação diante das irregularidades constatadas no certame, sobretudo diante da configuração de fraude à licitação. Assim sendo, propor-se-á a aplicação de multa aos responsáveis, o Sr. Antônio Avânio Feitosa e ao Sr. José Wellington Araújo da Costa, com base no art. 58, inciso II da Lei 8443/1992 c/c art. 268, inciso II do RI/TCU. 
INFORMAÇÕES ADICIONAIS 
66.	Em atendimento ao item 9.4 do Acórdão 1772/2017-TCU-Plenário, Relator Augusto Sherman, foi efetuada pesquisa no sistema processual do TCU e quanto aos responsáveis Sr. Antônio Avânio Feitosa e José Wellington Araújo da Costa, além da presente TCE, não há outros processos em andamento no TCU. Quanto às empresas arroladas nos autos, foram detectadas 6 (seis) TCE´s em andamento relativas à empresa Compre Fácil Ltda, atual Comercial de Alimentos Rural Ltda., 4 (quatro) TCE´s em andamento relativas à empresa Comercial 15 de novembro Ltda. e 2 (duas) TCE´s em andamento quanto à empresa Maria Arleneide N Costa & Cia Ltda.
67.	Vale ressaltar que não ocorreu a prescrição da pretensão punitiva do TCU, conforme Acórdão 1441/2016-TCU-Plenário, relatado pelo Exmo. Ministro Benjamim Zymler, que uniformizou a jurisprudência acerca dessa questão, uma vez que os fatos ocorreram em 2009, que o ato ordenador das citações e audiência é de 2016 (peça 3) e que o prazo geral de prescrição é aquele indicado no art. 205 do Código Civil, que é de 10 anos, podendo, portanto, serem aplicadas as sanções previstas na Lei 8.443/1992.
CONCLUSÃO
68.	A partir dos elementos constantes dos autos, foi possível verificar que os recursos repassados à Prefeitura Municipal de Belo Monte/AL, por conta do Programa de Alimentação Escolar (PNAE) , nos exercícios de 2009 e 2010, ocorreram sob a gestão do Sr. Antônio Avânio Feitosa (Gestão: 2009-2012 e 2013-2016) , ex-prefeito do referido município. 
69.	O representante desse responsável apresentou alegações de defesa por ocasião da citação realizada, tendo sido consideradas insuficientes para elidir as irregularidades constatadas, sendo, assim, considerado responsável pelo dano ao erário decorrente do confronto entre as notas fiscais apresentadas como comprovantes de despesas e os documentos de recebimento emitidos pelas escolas, constatando-se que as mercadorias foram adquiridas, mas não houve comprovação de distribuição de sua totalidade às escolas municipais. 
70.	Portanto, inexistindo nos autos elementos que permitam concluir pela ocorrência de boa-fé ou de outros excludentes de culpabilidade em sua conduta, propõe-se que sejam julgadas irregulares as suas contas, bem como seja condenado em débito, com aplicação da multa prevista no art. 57 da Lei 8.443/1992, diante da não ocorrência da prescrição da pretensão punitiva do TCU.
71.	Ainda quanto ao Sr. Antônio Avânio Feitosa, suas razões de justificativa por ocasião da audiência realizada foram consideradas igualmente insuficientes para elidir as irregularidades evidenciadas quanto à sua responsabilidade como gestor diante das evidências de cometimento de fraude ocorrida no âmbito do certame licitatório sob análise. Diante disso, propõe-se que lhe seja aplicado a multa prevista no art. 58, inciso II, e a sanção prevista no art. 60 da Lei 8.443/1992, diante da não ocorrência da prescrição da pretensão punitiva do TCU. 
72.	Quanto ao Sr. José Wellington Araújo da Costa, o responsável não apresentou razões de justificativa por ocasião da audiência realizada, sendo considerado revel para todos os efeitos processuais. Além disso, foram demonstradas evidências, nos autos do presente processo e do processo de representação que originou a presente TCE, quanto a sua conduta reprovável como Presidente da Comissão de Licitação diante das irregularidades constatadas no certame, sobretudo configuração de fraude à licitação. Portanto, deve ele ser considerado revel, para todos os efeitos, com aplicação da multa prevista no art. 58, inciso II, e a sanção do art. 60 da Lei 8.443/1992.
73.	Em relação às empresas que participaram do Convite 001/2009, no qual foi constatada a ocorrência de fraude à licitação, suas respostas por ocasião da oitiva não foram acatadas por não terem sido possíveis de elidir as irregularidades constatadas. Desse modo, propor-se-á que as empresas sejam declaradas inidôneas diante das evidências de terem praticado atos fraudulentos por seus representantes, configurados pelo conluio entre as empresas Maria Arleneide N. Costa & Cia Ltda. (04.789.709/0001-79) , Comercial Compre Fácil Ltda. (CNPJ: 06.145.514/0001-11) , atual Comercial de Alimentos Rural Ltda., e Comercial 15 de novembro Ltda. (CNPJ: 12.419.487/0001-20) , onde simularam disputa licitatória, forjando cotação de preços, retirada de edital e apresentação de proposta de lances, com vistas ao direcionamento do resultado, conforme apurado. 
PROPOSTA DE ENCAMINHAMENTO
74.	Diante do exposto, submetem-se os presentes autos à consideração superior, propondo-se: 
	a) considerar revel, para todos os efeitos, o Sr. José Wellington Araújo da Costa (CPF XXX.188.394-XX) , dando-se prosseguimento ao processo, com fundamento no art. 12, § 3º da Lei 8.443/1992;
	b) rejeitar as alegações de defesa e razões de justificativa apresentadas em nome do Sr. Antônio Avânio Feitosa (CPF XXX.294.504-XX) , por não terem sido suficientes para elidir as irregularidades constatadas;
	c) rejeitar as respostas às oitivas realizadas junto às empresas Maria Arleneide N. Costa & Cia Ltda. (04.789.709/0001-79) , Comercial Compre Fácil Ltda. (CNPJ: 06.145.514/0001-11) , atual Comercial de Alimentos Rural Ltda. e Comercial 15 de novembro Ltda. (CNPJ: 12.419.487/0001-20) ;	
	d) julgar irregulares, nos termos dos arts. 1º, inciso I, 16, inciso III, alíneas "b" e "c", da Lei 8.443/1992 c/c os arts. 19 e 23, inciso III, da mesma Lei, e com os arts. 1º, inciso I, 209, III, 210 e 214, inciso III, do Regimento Interno, as contas do Sr. Antônio Avânio Feitosa (CPF XXX.294.504-XX) , condenando-o ao pagamento das quantias a seguir especificadas, atualizadas monetariamente e acrescidas dos juros de mora, calculados a partir das datas discriminadas até a efetiva quitação do débito, fixando-lhe o prazo de 15 (quinze) dias para que comprove, perante o Tribunal, o recolhimento das referidas quantias aos cofres do Fundo Nacional do Desenvolvimento da Educação (FNDE) , nos termos do art. 23, inciso III, alínea "a", da citada Lei c/c o art. 214, inciso III, alínea "a", do Regimento Interno, abatendo-se, na oportunidade, quantia (s) eventualmente ressarcida (s) :
	VALOR ORIGINAL (R$) 
	DATA DA OCORRÊNCIA

	35.099,79
	21/12/2009

	40.738,74
	27/12/2010

	Valor do débito atualizado até 2/5/2019 soma R$ 126.882,51.
	e) aplicar ao Sr. Antônio Avânio Feitosa (CPF XXX.294.504-XX) a multa prevista no art. 57 da Lei 8.443/1992 c/c o art. 267 do RI/TCU, com a fixação do prazo de quinze dias, a contar das notificações, para comprovar, perante o TCU (art. 214, inciso III, alínea 'a', do Regimento Interno) , o recolhimento da dívida aos cofres do Tesouro Nacional, atualizada monetariamente desde a data do acórdão até a dos efetivos recolhimentos, se for paga após o vencimento, na forma da legislação em vigor; 
		f) aplicar aos Srs. Antônio Avânio Feitosa (CPF XXX.294.504-XX) e José Wellington Araújo da Costa (CPF XXX.188.394-XX) , individualmente, a multa prevista no art. 58, inciso II, da Lei 8.443/1992, fixando-lhes o prazo de 15 (quinze) dias, a contar das notificações, para que comprovem, perante o Tribunal (art. 214, inciso III, alínea "a", do Regimento Interno) , o recolhimento das dívidas ao Tesouro Nacional, atualizadas monetariamente desde a data do acórdão que vier a ser proferido até a dos efetivos recolhimentos, se forem pagas após o vencimento, na forma da legislação em vigor;
g) autorizar, desde logo, a cobrança judicial das dívidas, nos termos do art. 28, inciso II, da Lei nº 8.443/1992, caso não atendidas as notificações;
	h) autorizar desde logo, se requerido, com fundamento no art. 26, da Lei 8.443/1992, c/c o art. 217, do Regimento Interno do TCU, o parcelamento das dívidas em até 36 (trinta e seis) parcelas, incidindo sobre cada parcela, corrigida monetariamente, os correspondentes legais, fixando-se o prazo de quinze dias, a contar do recebimento da notificação, para comprovarem perante o Tribunal o recolhimento da primeira parcela, e de trinta dias, a contar da parcela anterior, para comprovarem os recolhimentos das demais parcelas, devendo incidir sobre cada valor mensal, atualizado monetariamente, os juros de mora devidos, no caso do débito, na forma prevista na legislação em vigor, alertando os responsáveis de que a falta de comprovação do recolhimento de qualquer parcela implicará o vencimento antecipado do saldo devedor, nos termos do art. 26, parágrafo único, da Lei 8.443/1992, c/c o art. 217, §2º, do Regimento Interno deste Tribunal;
	i) tendo em vista a gravidade da infração cometida, aplicar aos Srs. Antônio Avânio Feitosa (CPF XXX.294.504-XX) e José Wellington Araújo da Costa (CPF XXX.188.394-XX) , a penalidade de inabilitação para o exercício de cargo em comissão ou função de confiança no âmbito da Administração Pública, consoante o art. 60 da Lei 8.443/1992.
	j) diante da verificação de ocorrência de fraude comprovada à licitação, nos termos do art. 46 da Lei 8.443/1992 c/c art. 271 do RI/TCU, declarar a inidoneidade das empresas Maria Arleneide N. Costa & Cia Ltda. (04.789.709/0001-79) , Comercial Compre Fácil Ltda. (CNPJ: 06.145.514/0001-11) , atual Comercial de Alimentos Rural Ltda., e Comercial 15 de novembro Ltda. (CNPJ: 12.419.487/0001-20) para participar, por até cinco anos, de licitação na Administração Pública Federal;	
		k) encaminhar cópia do Acórdão que vier a ser proferido à Prefeitura de Belo Monte/AL, ao Ministério da Educação e aos responsáveis, para ciência, informando que a presente deliberação, acompanhada do Relatório e do Voto que a fundamenta, está disponível para a consulta no endereço www.tcu.gov.br/acordaos, além de esclarecer que, caso requerido, o TCU poderá fornecer sem custos as correspondentes cópias, de forma impressa;
	l) encaminhar cópia da deliberação que vier a ser proferida ao Procurador-Chefe da Procuradoria da República em Alagoas, nos termos do § 3º do art. 16 da Lei 8.443/1992 c/c o § 7º do art. 209 do Regimento Interno do TCU, para adoção das medidas que entender cabíveis, informando-lhe que o inteiro teor da deliberação pode ser consultado no endereço www.tcu.gov.br/acordaos. [...]".
4.	O Ministério Público junto a este Tribunal, no parecer à Peça 51, manifesta-se de acordo com a proposta da unidade técnica.
	É o Relatório.

8.1. Bruno Mendes (44.498/OAB-DF) e outros, representando Antônio Avânio Feitosa.
8.2. Gedir Medeiros Campos Junior (6001/OAB-AL), representando Maria Arlenilde Nascimento Costa & Cia Ltda.
8.3. Técio Marques Gabriel (11.727/OAB-AL) e outros, representando a Comercial 15 de Novembro Ltda. e a Comercial de Alimentos Rural Ltda.

Procurador Sergio Ricardo Costa Caribé.

TOMADA DE CONTAS ESPECIAL. PROGRAMA DE ALIMENTAÇÃO ESCOLAR (PNAE). DESVIO DE VERBAS E DE MERENDAS. NÃO COMPROVAÇÃO DA BOA E REGULAR UTILIZAÇÃO DE RECURSOS PÚBLICOS. CITAÇÃO. AUDIÊNCIA. OITIVA. REVELIA DE UM DOS RESPONSÁVEIS. REJEIÇÃO DAS ALEGAÇÕES DE DEFESA E RAZÕES DE JUSTIFICATIVAS DE OUTROS. IRREGULARIDADE. DÉBITO. MULTA. INABILITAÇÃO PARA EXERCÍCIO DE CARGO EM COMISSÃO OU FUNÇÃO DE CONFIANÇA NO ÂMBITO DA ADMINISTRAÇÃO PÚBLICA. INIDONEIDADE PARA PARTICIPAR DE LICITAÇÃO NA ADMINISTRAÇÃO PÚBLICA FEDERAL. COMUNICAÇÕES.

TOMADA DE CONTAS ESPECIAL (TCE)

Secretaria de Controle Externo de Tomada de Contas Especial (SecexTCE).

Aprecia-se nesta oportunidade Tomada de Contas Especial resultante da conversão do TC Processo 019.764/2012-0, relativo à Representação de autoria da Procuradoria da República no Município de Arapiraca-AL, versando sobre irregularidades na Prefeitura Municipal de Belo Monte-AL na execução do Programa Nacional de Alimentação Escolar (PNAE) , durante os exercícios de 2009 e 2010.
O Acórdão 1351/2016-TCU-Plenário determinou a citação do Sr. Antônio Avânio Feitosa, ex-prefeito municipal, em razão da não comprovação da regular aplicação de parte dos recursos destinados à aquisição de merenda escolar, irregularidade decorrente de apontamento da Controladoria-Geral da União (CGU) acerca de divergência entre a quantidade de alimentos adquirida e a efetivamente recebida pelas escolas. A referida decisão também determinou a audiência de responsáveis e a oitiva de empresas envolvidas em fraude ao Convite 01/2009.
Após adoção das medidas elencadas no Acórdão 1351/2016-TCU-Plenário e de posse dos elementos apresentados, a Secretaria de Controle Externo de Tomada de Contas Especial (SecexTCE) instruiu os autos e propõe, em uníssono, julgar irregulares as contas do Sr. Antônio Avânio Feitosa, condenando-o ao ressarcimento dos débitos e aplicando-lhe multa. Em relação às empresas, sugere a unidade técnica declará-las inidôneas para participarem de licitações na Administração Pública Federal e, quanto ao Sr. José Wellington Araújo da Costa (revel) e também ao ex-prefeito, ouvidos em audiência, aplicar-lhes a multa prevista no art. 58, inciso II, da Lei 8.443/1992, bem como inabilitá-los para o exercício de cargo em comissão ou função de confiança.
O Ministério Público junto a este Tribunal (MPTCU) manifesta-se de acordo com a proposta da unidade técnica.
Alinho-me as conclusões dos pareceres precedentes (Peças 48 a 51) , cujos fundamentos por percucientes incorporo às minhas razões de decidir no presente processo 
Como bem frisou o MPTCU, as investigações levadas a efeito pelo Ministério Público Federal (MPF) e pela CGU identificaram esquema destinado a fraudar licitações em municípios do Estado de Alagoas, sendo que, em relação ao Município de Belo Monte-AL, detectaram-se irregularidades no Convite 01/2009 e nos pregões presenciais 001/2009 e 002/2010, bem assim discrepâncias entre a quantidade de alimentos comprada e aquela entregue às escolas. Após análise no âmbito deste Tribunal, confirmaram-se somente os problemas no Convite 01/2009 e na aquisição de merenda escolar.
Não obstante as empresas neguem a fraude, as informações contidas na ação de improbidade interposta pelo MPF (Peça 1, do TC Processo 019.764/2012-0, apenso) revelam a existência de grupo empresarial articulado para burlar a concorrência em procedimentos licitatórios.
No caso do Convite 01/2009, há evidências de direcionamento, haja vista a participação exclusiva de empresas envolvidas no esquema, além da fragilidade de alguns documentos integrantes do respectivo processo, destacando-se a ausência de assinatura nos pareceres jurídicos.
Assim, não merecem acolhida as defesas apresentadas pelas empresas em sede de oitiva, tampouco pelo Sr. Antônio Avânio Feitosa, este último especificamente se levada em consideração a importância do pronunciamento do assessoramento jurídico como subsídio para averiguação da regularidade do certame.
Em relação às diferenças apuradas pela CGU na compra de merenda escolar, embora o responsável busque desqualificar os fundamentos para a citação, afirmando não ser possível a apuração do débito, cumpre esclarecer que o órgão de controle interno efetuou comparações entre os documentos fiscais e aqueles atinentes ao recebimento pelas escolas. Os resultados encontram-se sintetizados na Peça 3, p. 85-87 e 90-92, do TC Processo 019.764/2012-0, evidenciando, em muitos casos, a ausência de distribuição de alguns itens, bem assim a entrega parcial de outros.
Vale reforçar a análise da unidade técnica, referendada pelo Ministério Público junto a este Tribunal, no sentido de que as declarações apresentadas pelo defendente (Peça 41) não se prestam, por si sós, para afastar o débito, sendo necessários outros elementos para, em conjunto com elas, desconstituir as divergências apontadas pela CGU.
Dessa forma, considerando que o Sr. Antônio Avânio Feitosa não logrou êxito em comprovar a destinação integral dos alimentos e, por conseguinte, a correta aplicação dos recursos públicos sob sua responsabilidade, deve restituir aos cofres do FNDE as quantias objeto de citação.
Quanto ao montante do débito a ser ressarcido, cabe consignar que é pertinente a adoção do que prevê o RI-TCU em seu art. 210, § 1º, II, quando a apuração é feita mediante estimativa, adotando-se meios confiáveis, vindo a apurar quantia que seguramente não excederia o real valor devido. Além disso, o § 3º do mesmo artigo determina que quando não for possível precisar a data do débito com exatidão, far-se-á o seu arbitramento por estimativa, desde que essa providência não desfavoreça o responsável. Assim, conforme consta da instrução de mérito à Peça 172 do TC Processo 019.764/2012-0 (apenso) , que propôs a conversão do presente processo em TCE, foi demonstrado o atendimento aos dois comandos regimentais especificados.
Ante essas informações, entendo presentes todos os elementos necessários para o julgamento pela irregularidade das contas do Sr. Antônio Avânio Feitosa, com imputação do débito apurado nos autos, além da aplicação da multa prevista no art. 57 da Lei 8.443/1992, cujo valor fixo em R$ 30.000,00, como subsunção da multa prevista no art. 58 da mesma Lei.
15.	Considero adequada a aplicação da sanção prevista no art. 60 da Lei 8.443/1992, cujo prazo fixo em 5 anos, em razão da conduta subjetiva apurada nos autos e considerando que as razões de justificativa apresentadas pelo Sr. Antônio Avânio Feitosa por ocasião da audiência realizada foram igualmente insuficientes para elidir as irregularidades evidenciadas quanto à sua responsabilidade como gestor diante das evidências de cometimento de fraude ocorrida no âmbito do certame licitatório sob análise.
16.	No que tange ao Sr. José Wellington Araújo da Costa, como não apresentou razões de justificativa por ocasião da audiência realizada, deve ser considerado revel para todos os efeitos processuais. Como foram demonstradas evidências, nos autos do presente processo e do processo de representação que originou a presente TCE, quanto a sua conduta reprovável como Presidente da Comissão de Licitação diante das irregularidades constatadas no certame, sobretudo configuração de fraude à licitação, entendo adequada a proposta de aplicação da multa prevista no art. 58, inciso II, cujo valor fixo em R$ 10.000,00, além da aplicação da sanção prevista no art. 60 da Lei 8.443/1992, cujo prazo fixo em 5 anos.
17.	Em relação às empresas Maria Arleneide N. Costa & Cia Ltda., Comercial Compre Fácil Ltda., atual Comercial de Alimentos Rural Ltda. e Comercial 15 de novembro Ltda., que participaram do Convite 001/2009, no qual foi constatada a ocorrência de fraude à licitação, configurados pelo conluio entre as empresas, em que simularam disputa licitatória, forjando cotação de preços, retirada de edital e apresentação de proposta de lances, com vistas ao direcionamento do resultado, considerando que não foram apresentadas justificativas suficientes para elidir as irregularidades constatadas, entendo adequado declará-las inidôneas para participar de licitação na Administração Pública Federal, nos termos do art. 46 da Lei 8.443/1992, cujo prazo fixo em 2 anos.
Ante o exposto VOTO por que esta Corte adote o Acórdão que ora submeto à apreciação do Plenário.
TCU, Sala das Sessões Ministro Luciano Brandão Alves de Souza, em 4 de dezembro de 2019.
AROLDO CEDRAZ 
Relator